【裁判字號】    91,易,1462
【裁判日期】    920109
【裁判案由】    偽造文書
【裁判全文】
臺灣高雄地方法院刑事判決                        九十一年度易字第一四六二號
    公  訴  人  臺灣高雄地方法院檢察署檢察官
    被      告  己○○  男  三.
    選任辯護人  曾仁勇律師
右列被告因偽造文書案件，經檢察官提起公訴（九十年度偵字第二一○八八號），本
院判決如左：
    主  文
己○○共同明知為不實之事項，而使公務員登載於職務上所掌之公文書，足以生損害
於公眾及他人，處有期徒刑陸月，如易科罰金，以參佰元折算壹日。
    事  實
一、乙○○（另行審結）前於民國八十九年三月七日五時五分許，酒後駕駛車號ＶＩ
    －六五九六號自用小客車，在台南市○○路○段一０一巷口前不慎撞及甲○○之
    母李招治，後經送醫急救後仍宣告不治死亡，案經台灣台南地方法院（下稱台南
    地院）於九十年六月二十五日以八十九年度交訴字第一九四號判決乙○○過失致
    人於死及服用酒類不能安全駕駛動力交通工具而駕駛二罪，分別處有期徒刑一年
  六月、六月，並應執行有期徒刑一年十月；乙○○不服該判決，而提出上訴，惟
    經台灣高等法院台南分院（下稱台南高分院）於九十年十月四日以九十年度上易
    字第一三八五號判決上訴駁回，全案確定；另李招治之繼承人李銀財、李政印、
    李明祥、李慧珠及甲○○復於台南地院審理前開過失致死等案件時，於八十九年
    五月十二日提起刑事附帶民事訴訟，嗣因乙○○要求至台南高分院一併解決民、
    刑責任，故李銀財、李政印、李明祥、李慧珠及甲○○即撤回該民事訴訟，復於
    九十年九月五日於台南高分院審理上述過失致死等案件時，提起刑事附帶民事訴
    訟。詎乙○○竟未見悔意，反而冀求脫產圖免賠償事宜，於李招治之繼承人李銀
    財、李政印、李明祥、李慧珠、甲○○撤回台南地院前揭民事訴訟後，與其妹婿
    己○○基於共同使公務員登載不實之犯意聯絡，以其所有坐落高雄縣阿蓮鄉○○
    段六五地號土地及其上同段四三九建號建物等不動產，以假借款新台幣（下同）
    一百五十萬元之方法，於九十年八月十日，將右述土地及房屋委由不知情之代書
    代為辦理，虛偽設定普通抵押權一百五十萬元與己○○，而使高雄縣阿蓮鄉地政
    事務所之承辦人員受乙○○、己○○之矇蔽，將上開不實之事項登載於其職務上
    所掌土地、建物登記謄本之公文書上，足以生損害於李銀財、李政印、李明祥、
    李慧珠、甲○○及地政機關對於土地登記管理之正確性。
二、案經甲○○訴由台灣台南地方法院檢察署呈請台灣高等法院檢察署核轉台灣高雄
    地方法院檢察署檢察官偵查起訴。
    理  由
一、訊據被告己○○矢口否認有右揭事實之犯行，辯稱：伊曾先後於八十八年九月、
    八十九年二月、九月、九十年三月、六月底分別借給乙○○五十萬元（分二筆，
    一筆十萬元、一筆四十萬元）、三十萬元、二十五萬元、十萬元及三十萬元不等
    金額，總金額約一百四十五萬元，利息約定月利率一分，借款當時因乙○○係伊
    大舅子，故未要求書立收據，嗣因見乙○○財務日漸惡化，才要求乙○○提供房
    地設定抵押權云云。惟查：
    （一）乙○○前因酒後駕車不慎致案外人李招治死亡，案經台南地院八十九年度
          交訴字第一九四號、台南高分院九十年度上易字第一三八五號判決處林侑
          信過失致人於死及服用酒類不能安全駕駛動力交通工具而駕駛二罪，分別
          處有期徒刑一年六月、六月，並應執行有期徒刑一年十月確定之事實，有
          上開判決書在卷可憑（詳台灣台南地方法院檢察署九十年度他字第九八八
          號偵查卷第五至九頁、本案偵卷第一二至一五頁）。乙○○就此過失致死
          行為原即應負民事侵權行為損害賠償責任，而李招治之繼承人李銀財、李
          政印、李明祥、李慧珠及甲○○復於八十九年五月十二日向台南地院提起
          刑事附帶民事訴訟，此有該起訴狀附卷可證（本院卷第一○○至一○四頁
          ），嗣因乙○○要求至台南高分院一併解決民、刑責任，亦經告訴人李天
          寶證述在卷（偵卷第一一頁），故前開繼承人復於九十年九月五日向該院
          提起刑事附帶民事訴訟，有台灣高等法院被告全國前案紀錄表為證（本院
          卷第七頁），而該刑事附帶民事訴訟業經台南高分院於九十一年二月二十
          六日判決乙○○應分別給付李銀財及李政印、李明祥、李慧珠、甲○○各
          九十一萬三千八百元及三十萬元，亦有該院九十年度訴字第七五號民事判
          決及確定證明書各一份在卷可按（偵卷第一五四至一六一頁）。
    （二）又乙○○所有坐落高雄縣阿蓮鄉○○段六五地號土地及其上同段四三九建
          號建築物等不動產，係委由不知情之代書洪坤滿辦理設定普通抵押權予被
          告己○○，並於九十年八月十日登記在案，業經本院查明屬實，有高雄縣
          路竹地政事務所九十一年九月六日路地所一字第○九一○○○八一一五號
          函附土地登記謄本及土地登記申請書、抵押權設定契約書在卷足憑（本院
          卷第四四、五一、五二、六四至六七頁）。故乙○○與被告己○○間之抵
          押權設定登記之時點，與上述李招治繼承人提起刑事附帶民事訴訟之時點
          互核以觀，難不令人質疑。再參酌乙○○自檢察官於九十年十月二日起承
          辦此案迄本院審理至今，共經傳喚不下十次，僅於九十年十一月二十八日
          於台灣高雄地方法院檢察署出庭應訊一次，且均未與告訴人洽談和解事宜
          ，分文未予賠償，有該日筆錄附卷可查（詳偵卷第五四至五八頁），並在
          明知其尚有訴訟進行之情況下，未經知會承辦檢察官，即逕自於九十年十
          一月二十八日出國迄今未歸，有內政部警政署入出境管理局九十一年六月
          二十八日境信昌字第○九一○○四五二四一號函附入出境紀錄一份可佐（
          本院卷第三一、三二頁），足見乙○○自始即不欲負擔過失致死之賠償責
          任，其為免名下不動產遭受前揭繼承人查封拍賣，自有虛偽設定抵押權之
          動機存在。
    （三）經承辦檢察官傳訊乙○○、被告己○○二人到庭隔離訊問借款經過及還款
          情形，乙○○陳稱：伊共借約一百五十萬元，己○○每次均以現金交給伊
          ，因係親戚而未提供擔保，伊本身尚欠別人二千多萬，自八十六、八十七
          年間即陸續欠款，又伊最後一次付利息係九十年年中，約交付一萬多元，
          自八十八年開始借錢以後均未償還過任何一筆欠款等語（詳偵卷第五四、
          五五頁）；被告己○○則供以：乙○○有時有付利息，有時沒有付利息，
          今（九十）年都沒有付過利息，伊才會要求乙○○提供擔保，最後一次付
          利息大約係九十年二、三月間，至於九十年六、七、八月間則未給付利息
          錢，本金部分則有時有還，總共還過幾次已記不清楚，有時連同利息給伊
          ，每次約幾萬元，因為係親戚，借款時未書寫借據等語（見偵卷第五六、
          五七頁），是二人就本金及利息之償還過程陳述內容已相齟齬，復參酌林
          侑信與被告己○○間之借款金額，少則十萬元，多至四十萬元，金額非低
          ，卻僅以一句雙方有親戚關係即於借款之際未留有任何字據以為憑考，實
          難令本院信服。
    （四）被告己○○前於八十九年九月二十六日向該中興商業銀行貸款五百八十二
          萬元，期間為十四年八個月，自同年十月起，每月須攤還五萬餘元，此有
          借據、約定書及放款交易明細查詢申請單各一份附卷可稽（偵卷第一三○
          至一三三頁），在此前提下，被告己○○卻仍於八十九年九月、九十年三
          月、六月分別借予被告乙○○二十五萬、十萬及三十萬元，何以被告戴憲
          文既須向銀行貸款使用，卻又有餘力借款六十五萬予乙○○，復未書立任
          何借據或提借擔保物品，亦復可疑。
    （五）被告己○○雖提出存摺影本（偵卷第二九至三八頁）、案外人林殷穗（被
          告己○○之妻、乙○○之妹）之會單（偵卷第三九、四○頁）及多筆土地
          、建物所有權狀（偵卷第七九至一一四頁）欲證明二人間確有借貸關係，
          然觀之被告己○○提出之存摺內容，其中有多筆以「現金」名義提領之記
          載，被告己○○雖指出其中熒光筆標記部分之提領紀錄為借款證明，然該
          數筆款項於登摘要欄僅載為「現金」提領，其實際用途不明，至多僅足證
          明被告己○○有提領上開款項，該款項是否即為其與乙○○間之借貸所支
          出，並無從證明，故難據此為二人有利之認定；而林殷穗之會單，雖經會
          首陳德治、會員丁○○○、戊○○、丙○○分別於偵、審中到庭證述確有
          該合會屬實（偵卷第七五頁、本院卷第九二、九三頁），惟亦僅能證明被
          告己○○與林殷穗間曾有標得會款之事實，亦無法以此會單認定被告戴憲
          文與乙○○間有何借款行為或借款內容如何；而所有權狀地目大抵均為「
          田」、「養」，價值非高，亦只能說明被告己○○名下有多筆土地、建物
          ，核與二人之借貸行為無關。至於被告己○○另提出第一商業銀行之存款
          存根聯數紙（詳偵卷第四四至五一頁），其上所載明乙○○與案外人郭逢
          榮間之資金往來情形，惟此亦不足據為認為被告己○○與乙○○間有借貸
          關係存在。
    （六）綜上所述，本院參酌前開各項證據所示之資料，認定被告己○○與乙○○
          間並無借貸關係存在，然其二人卻以借貸為名，委由不知情之代書向高雄
          縣阿蓮鄉地政事務所申請設定抵押權，而使公務員將此不實事項登載於公
          文書，並足生損害於李招治之繼承人及土地登載之正確性，被告己○○與
          乙○○共同使公務員登載不實罪之犯行，洵堪認定。
二、核被告己○○與乙○○二人所為，係犯刑法第二百十四條之使公務員登載不實罪
    。該二人間有犯意聯絡及行為分擔，應以共同正犯論處。又其二人係利用不知情
    之代書洪坤滿辦理設定本件抵押權事宜，係間接正犯。爰審酌被告己○○並無前
    科，素行良好，有台灣高等法院被告全國前案紀錄表及台灣高雄地方法院檢察署
    刑案資料查註紀錄表在卷可佐，且其尚非前開過失致死等案件應負擔侵權行為損
    害賠償之義務人，並非首惡，惟其否認犯行，態度不佳等一切情狀，量處如主文
    所示之刑，並諭知易科罰金之折算標準。
三、據上論斷，應依刑事訴訟法第二百九十九條第一項前段、刑法第二百十四條、第
    二十八條、第四十一條第一項，罰金罰鍰提高標準條例第一條前段、第二條，判
    決如主文。
本案經檢察官黃彩秀到庭執行職務。
中    華    民    國    九十二    年      一      月        九        日
                                  臺灣高雄地方法院刑事第三庭
                                      法  官    吳為平
右正本證明與原本無異。
如不服本判決，應於判決送達後十日內，向本院提出上訴狀。
                                      書記官    曾秀鳳
中    華    民    國    九十二    年      一      月        十        日
附錄論罪科刑法條：
中華民國刑法第二百一十四條
 (使公務員登載不實罪)
明知為不實之事項，而使公務員登載於職務上所掌之公文書，足以生損害
於公眾或他人者，處三年以下有期徒刑、拘役或五百元以下罰金。


司法院資訊處製作；財團法人民間司法改革基金會備份。
